臺灣高等法院臺中分院民事判決　九十二年度重上字第七○號
　　　上　訴　人　　丙○○
　　　被上訴人　　　乙○○
　　　複　代理人　　洪玉玲
　　　被上訴人　　　辛○○
　　　訴訟代理人　　丁○○
　　　送達代收人　　壬○○
　　　被上訴人　　　甲○○
　　　被上訴人　　　李高
　　　被上訴人　　　庚○
　　　被上訴人　　　己○
　　　被上訴人　　　李　錦
　　　被上訴人　　　戊○○
當事人間請求分割共有物事件，上訴人對於民國九十二年四月十八日臺灣彰化地方法
院九十一年度重訴字第二四○號第一審判決提起上訴，本院於九十三年五月十一日言
詞辯論終結，判決如下：
原判決廢棄。
右廢棄部分，兩造共有坐落彰化縣花壇鄉○○○段灣子口小段五○八地號、地目旱、
面積貳點肆玖貳玖公頃，同段五○八之三地號、地目旱、面積零點零玖玖柒公頃等二
筆土地，應予合併分割為如附圖(二)所示編號１部分、面積零點壹柒貳玖公頃，分歸被
上訴人辛○○取得；編號２部分、面積零點零伍柒陸公頃，分歸被上訴人李高　取得
；編號３部分、面積零點零伍柒陸公頃，分歸被上訴人庚○取得；編號４部分、面積
零點零伍柒陸公頃，分歸被上訴人己○取得；編號５部分、面積零點零捌陸肆公頃，
分歸被上訴人李　錦取得；編號６部分、面積零點捌陸肆公頃，分歸被上訴人戊○○
取得；編號７部分、面積零點參肆伍柒公頃，分歸被上訴人甲○○取得；編號８部分
、面積零點捌陸肆貳公頃，分歸被上訴人乙○○取得；編號９部分、面積零點柒陸肆
伍公頃，分歸上訴人丙○○取得；另五○八之三地號、面積零點零玖玖柒公頃，分歸
上訴人丙○○取得。
上訴人丙○○應依照附表二所示金額補償各被上訴人。
訴訟費用由兩造按附表一所示比例分擔
一、上訴人起訴主張：兩造所共有坐落彰化縣花壇鄉○○○段灣子口小段五０八地號
　　土地，嗣經分割而增加五０八之一、五０八之二及五０八之三地號；而系爭五０
　　八地號與五０八之三地號等二筆土地，兩造之應有部分均如附表所示，兩造係基
　　於成立同一共有關係之意思而共有系爭二筆土地；又系爭五０八之三地號土地面
　　積僅為九九七平方公尺，倘單獨予以分割，各共有人所取得面積過於狹小，顯難
　　發揮土地經濟效益；又兩造就系爭二筆土地，並未訂有不分割之協議，亦無因物
　　之使用目的不能分割之情形，茲因協議分割不成，為此請求依照附表(二)所示分割
　　共有物。
二、被上訴人則以：兩造共有之系爭土地，已有分管協議，並歷經超過數十年之分管
　　事實。上訴人取得土地時，其前手使用之部份即為系爭橋子頭段灣子口小段第五
　　０八號土地之西側部份。上訴人於三十多年前（即民國六十一年）買受土地時，
　　知道其買受土地之分管位置亦在該處，三十多年亦分管經營該部份土地，而被上
　　訴人分管系爭土地之右側上方位置。兩造共有人各自開墾自己分管部份，投入金
　　錢、人力、物力等。系爭土地應依照該分管狀態分割，始符合公平正義原則。若
　　依上訴人之分割方案，全部被上訴人分得之土地均為袋地，分別需要經過國有土
　　地、橋子頭段二三四、二三四－二號，及上訴人主張分得之土地，才能對外通行
　　，出入不便云云。
三、本件被上訴人辛○○、甲○○、李高　、庚○、己○、李　錦、戊○○均受合法
　　通知，未於言詞辯論期日到場，核無民事訴訟法第三百八十六條各款所列情形，
　　爰依上訴人聲請，由其一造辯論而為判決。
四、本件系爭兩造所共有坐落彰化縣花壇鄉○○○段灣子口小段五０八地號土地，嗣
　　經分割而增加五０八之一、五０八之二及五０八之三地號；而系爭五０八地號與
　　五０八之三地號等二筆土地，兩造之應有部分均如附表一所示，其共有人及應有
　　部分並無不同；又兩造就系爭二筆土地，並未訂有不分割之協議，亦無因物之使
　　用目的不能分割之情形，僅因無法就分割方案達成協議等情，並提出土地登記謄
　　本為證，經核相符，復為被上訴人所不爭執，應認屬實。本件系爭五０八之三地
　　號土地係自系爭五０八地號土地分割而增加之地號，業如前述，亦即兩造係基於
　　成立同一共有關係之意思而共有系爭二筆土地；又系爭五０八之三地號土地面積
　　僅為九九七平方公尺，倘單獨予以分割，各共有人所取得面積過於狹小，顯難發
　　揮土地經濟效益；且本件上訴人起訴請求將系爭二筆土地之共有關係一併分割，
　　除被上訴人甲○○未曾到庭或以書狀表示意見外，亦為其餘被上訴人所同意，是
　　本件系爭二筆土地自得依兩造意願及其應有部分比例予以合併分割。又按每宗耕
　　地分割後每人所有面積未達０．二五公頃者，不得分割，但本條例中華民國八十
　　九年一月四日修正施行前之共有耕地，得分割為單獨所有，農業發展條例第十六
　　條但書第四款定有明文。經查系爭二筆土地其使用分區編定為山坡地保育區，使
　　用地類別為農牧用地，地目為旱，依農業發展條例第三條第十一款之規定，係屬
　　耕地，惟兩造均於八十九年一月四日前，即分別取得系爭土地之應有部分，屬上
　　開農業發展條例修正施行前之共有耕地，依首揭規定，自不受分割後最小面積之
　　限制。而系爭土地並無使用目的不能分割，或訂有不分割期限之情形，且共有人
　　亦未能達成分割協議，是以上訴人依民法第八百二十三條第一項、第八百二十四
　　條第二項，農業發展條例第十六條但書第四款之規定，請求分割系爭土地，即屬
　　有據，應予准許。
五、查系爭五０八地號土地為山坡地，稜線位於系爭五０八地號土地中間，呈東北往
　　西南走向，地勢則由稜線向東西兩方傾斜，西向坡較陡，坡度達六、七十度，東
　　向坡較緩，約三十度。以開發程度而言，東向坡因地勢較緩且面臨東外環道路，
　　開發程度較高；西向坡則由於坡度較陡，且未直接臨東外環道路，出入需倚賴二
　　米寬之產業道路，較為不便，因此西向坡並無開發使用，地上雜木叢生，出入困
　　難，此經本院現場勘驗明確，並經本院囑託彰化縣彰化地政事務所現場測量，製
　　有九十二年九月十九、三十日土地複丈成果圖、華聲公司之鑑定報告書在卷為憑
　　。被上訴人雖辯以兩造就系爭土地已有分管契約或分管事實，上訴人原即分管使
　　用系爭土地西側山坡地，其餘被上訴人，分管系爭土地之右側上方位置，故依照
　　該分管狀態分割，符合公平正義原則。惟上訴人否認有分管事實，被上訴人又未
　　舉證以實其說，則其辯稱兩造就系爭土地已有分管契約或分管事實等情自非可採
　　。況依最高法院八十五年度台上字第五三號判決要旨所示：「分管契約，係共有
　　人就共有物之使用、收益或管理方法所訂定之契約，而共有人請求分割共有物，
　　應解為有終止分管契約之意思。是系爭土地之分管契約，已因被上訴人提起本件
　　分割共有物訴訟，而當然終止。且分管契約與協議分割契約不同，前者以共有關
　　係繼續存在為前提，後者以消滅共有關係為目的，故裁判上分割共有土地時，並
　　非必須完全依分管契約以為分割，而應斟酌土地之經濟上價值，並求各共有人分
　　得土地之價值相當，利於使用」。是縱令兩造間確有分管契約，惟若未斟酌各該
　　分管土地之經濟價值，自不得僅以分管契約或分管事實為裁判分割之惟一依據。
　　依被上訴人所提之附圖(一)分割方案，上訴人分得系爭五０八西側土地，而該部分
　　若要進行開發利用，仍須依水土保持法及山坡地保育利用條例之規定向主管機關
　　提出水土保持計畫，經核准後始得據以執行土地改良工程，經過土地改良工程方
　　可使用，是以若採附圖(一)之分割方案將稜線以西之土地分歸上訴人，將使上訴人
　　承擔使用不易之風險，對上訴人較為不利。且西面坡度高達六、七十度，甚為險
　　峻，難以利用，如依附圖(一)之方案全分配上訴人丙○○一人取得，亦顯失公平。
　　況依被上訴人所提之附圖(一)分割方案，被上訴人乙○○分配土地價值遠超過持分
　　土地價值高達一百二十萬二千零四元，而上訴人分配土地價值遠小於持分土地價
　　值達一百六十三萬三千八百元，二者差距懸殊；而附圖(二)之方案各共有人分配土
　　地與持分土地價值之增減差額為數萬元上下，並無過大差距，此有華聲公司之鑑
　　定報告書附卷可參。足見附圖(一)之方案未斟酌土地之經濟價值，顯失公平，應以
　　附圖(二)之方案為可採。
六、被上訴人另抗辯若依上訴人所提之附圖(二)分割方案，則全部被上訴人乙○○等八
　　人所分得之土地均為袋地，分別需要經過國有土地、橋子頭段二三四、二三四－
　　二號，及被上訴人主張分得之土地，才能到達涵洞，對外通行，是以附圖(二)之分
　　割方案顯不適當。惟查：彰化地政事務所九十二年九月十九、三十日土地複丈成
　　果圖所示點８、１０、１１三點連線之三角形土地前有為政府已徵收道路土地，
　　並未全部施作道路，被上訴人可經由點１１之轉彎處通行該空地至東外環涵洞道
　　路，此本院院勘驗屬實（見九十二年十二月十八日勘驗筆錄第四頁），是以採行
　　附圖(二)分割方案，並未使被上訴人分割後所得之土地成為袋地，被上訴人所辯，
　　並不足採。且依原審九十一年十月二日現場履勘所製作之現狀附圖，被上訴人辛
　　○○等七人所使用部分，均西北東南平行且跨越稜線，採附圖(二)之方案分割，較
　　符合該七人之使用現狀，又被上訴人辛○○、李高　、庚○、己○、李　錦、戊
　　○○等人亦具狀陳報願依上訴人所提之附圖(二)方案為分割方案，此有被上訴人九
　　十三年四月十九日陳報狀在卷可稽，顯見被上訴人辛○○等六人亦同意該分割方
　　案。是以附圖(二)之分割方案為理想方案，已屬至明。
七、再按法院以原物為分配時，如共有人中有不能按其應有部分受分配者，得以金錢
　　補償之，民法第八百二十四條第三項定有明文。又法院裁判分割共有物，倘共有
　　人中有所受分配之不動產，其價格不相當時，法院非不得命以金錢補償之（最高
　　法院著有五十七年臺上字第二一一七號判例參照）。本院審酌系爭二筆土地分割
　　後，各共有人中有受分配之土地價值，與其應有部分之比例並不相當情形，依前
　　揭規定及判例意旨，自應以金錢補償之。而其補償金額，經囑託華聲企業發展鑑
　　定顧問有限公司（下稱華聲公司）鑑定結果，兩造受分配土地與其應有部分土地
　　價值增減及應互相補償金額如附表二所示一節，有華聲公司九十二年十二月十八
　　日號（93）華聲字第一三九八一號不動產鑑定報告書乙件附卷可參（見鑑定報告
　　書第六頁），而兩造就鑑定結果亦不為爭執兩造自應依附表二所示金額互為補償
　　。
八、綜上所述，本件共有物，其中附圖(一)之分割方案未考量各該土地之經濟價值且未
　　兼顧各共有人之共有利益，不足憑採，而依照附圖(二)之分割方案於兩造間為公平
　　之分割方案，上訴人請求依附圖(二)之方案為分割，為有理由，應予准許。原審採
　　取附圖(一)之方案為分割方法，尚有未洽。上訴意旨指摘原判決不當，求予廢棄改
　　判，為有理由。爰由本院予以廢棄改判，如主文第二項所示。
據上論結，本件上訴為有理由，依民事訴訟法第四百五十條、第七十八條、第四百六
十三條、第三百八十五條第一項前段判決如主文。
中　　　華　　　民　　　國　　九十三　　年　　　五　　　月　　二十五　　日
~B1民事第三庭審判長法　官　陳照德
~B2　　　　　　　　法　官　曾謀貴
~B3　　　　　　　　法　官　蔡王金全
右為正本係照原本作成。
如對本判決上訴，須於收受判決送達後二十日內向本院提出上訴書狀，其未表明上訴
理由者，應於提出上訴後二十日內向本院提出上訴理由書(須按他造人數附具繕本)。
上訴時應提出委任律師為訴訟代理人之委任狀。具有民事訴訟法第四百六十六條之一
第一項但書或第二項之情形為訴訟代理人者，另應附具律師及格證書及釋明委任人與
受任人有該條項所定關係之釋明文書影本。
~B 　 　　　　　　書記官　阮正枝
中　　　華　　　民　　　國　　九十三　　年　　　五　　　月　　二十六　　日
　　　　　　　　　　　　　　　　　　　　　　　　　　　　　　　　　　　　Ｙ
~F0
~T32
附表一：
┌──┬───────┬────────────────┐
│編號│共有人姓名    │應有部分（訴訟費用負擔比例）    │
├──┼───────┼────────────────┤
│ １ │辛○○        │九六０分之六四                  │
├──┼───────┼────────────────┤
│ ２ │丙○○        │三分之一　　                    │
├──┼───────┼────────────────┤
│ ３ │乙○○        │十八分之六　                    │
├──┼───────┼────────────────┤
│ ４ │甲○○        │九六０分之一二八                │
├──┼───────┼────────────────┤
│ ５ │李高　        │一八０分之四                    │
├──┼───────┼────────────────┤
│ ６ │庚○　        │一八０分之四                    │
├──┼───────┼────────────────┤
│ ７ │己○　        │一八０分之四                    │
├──┼───────┼────────────────┤
│ ８ │李　錦        │九六０分之三二                  │
├──┼───────┼────────────────┤
│ ９ │戊○○        │九六０分之三二                  │
└──┴───────┴────────────────┘
附表二：上訴人丙○○應補償其餘共有人之金額
┌──┬───────┬────────┬────────┬─────┬─────┬──────┬──────┬───────┐
│編號│１            │２              │３              │４        │５        │６          │７          │８            │
├──┼───────┼────────┼────────┼─────┼─────┼──────┼──────┼───────┤
│姓名│辛○○　　　　│李高　　　　　　│庚○　　　　　　│己○　　　│李　錦　　│戊○○　　　│甲○○　　　│乙○○　　　　│
├──┼───────┼────────┼────────┼─────┼─────┼──────┼──────┼───────┤
│金額│28,990元　　　│901元　　　　　 │781元　　　　　 │167元　　 │4,093元　 │4,043元　　 │24,054元　　│45,413元　　　│
└──┴───────┴────────┴────────┴─────┴─────┴──────┴──────┴───────┘
